【裁判字號】    89,訴,458
【裁判日期】    891213
【裁判案由】    拆屋還地
【裁判全文】
臺灣士林地方法院民事判決  八十九年度訴字第四五八號
    原      告  乙○○
                甲○○
    右  二  人
    訴訟代理人  黃泰鋒律師
                薛冰芸律師
    被      告  己○○  住台北縣汐止市○○路○段二四六號
                戊○○  住台北縣汐止市○○路○段六六之五號三樓之一
    右  二  人
    訴訟代理人  劉承斌律師
    複代理人    丙○○  住台北市○○○街九九之一號二樓
    被      告  丁○○  住台北縣汐止市○○路○段二四六號
右當事人間請求拆屋還地事件，本院判決如左：
    主      文
被告己○○、戊○○應將門牌號碼為台北縣汐止市○○路○段二四六號一、二樓建物
，其中如附圖所示斜線部分，即坐落於台北縣汐止市○○段保長坑小段五三九之五地
號土地上面積二十五平方公尺，同上小段五五八之一一地號土地上面積十五平方公尺
，以及同上小段五五九之二八地號土地上面積十平方公尺之建物拆除，將土地騰空返
還予原告，其履行期間為肆個月。
被告丁○○應自門牌號碼為台北縣汐止市○○路○段二四六號一樓建物，其中如附圖
所示斜線部分，即坐落於台北縣汐止市○○段保長坑小段五三九之五地號土地上面積
二十五平方公尺，同上小段五五八之一一地號土地上面積十五平方公尺，以及同上小
段五五九之二八地號土地上面積十平方公尺之建物遷出，並將土地返還原告。
訴訟費用由被告己○○、戊○○負擔五分之四，餘由被告丁○○負擔。
本判決第一項於原告以新台幣柒拾貳萬元為被告己○○、戊○○供擔保後，得假執行
，但被告己○○、戊○○如於假執行程序實施前，以新台幣貳佰壹拾伍萬元為原告預
供擔保，得免為假執行。
本判決第二項於原告以新台幣貳拾萬元為被告丁○○供擔保後，得假執行。
    事      實
甲、原告方面：
一、聲明：
（一）被告己○○、戊○○應共同將坐落於台北縣汐止市○○○段保長坑小段五三九
      之五、五五八之一一、五五九之二八地號三筆土地上，門牌號碼台北縣汐止市
      ○○路○段二四六號之二層建物（詳如附圖所示斜線部分）拆除，並將上該土
      地騰空，與被告丁○○共同返還與原告。
（二）被告丁○○應自坐落於台北縣汐止市○○○段保長坑小段五三九之五、五五八
      之一一、五五九之二八地號三筆土地上，門牌號碼台北縣汐止市○○路○段二
      四六號一樓之建物遷出，並與被告己○○、戊○○共同將前開土地返還與原告
      。
（三）原告願供擔保請准宣告假執行。
二、陳述：
（一）坐落於台北縣汐止市○○○段保長坑小段五三九之五、五五八之一一、五五九
      之二八地號三筆土地（下稱：系爭三筆土地）為原告所有，原告與被告己○○
      、戊○○前因土地糾紛，曾於民國八十五年十二月間，至台北縣汐止市調解委
      員會聲請調解，調解結果雙方同意原告所有之系爭三筆土地以及同地段五三九
      之二、五五九之一、五五九之三○六筆土地，為被告己○○、戊○○越界建屋
      占用部分出租予被告己○○、戊○○（實則被告己○○、戊○○所有台北縣汐
      止市○○路○段二四六號一、二樓建物僅占用系爭三筆土地如附圖所示斜線部
      分），每月租金新台幣（下同）三千元，租期自八十六年一月一日起，至八十
      八年十二月三十一日止，共計三年，並作成調解筆錄，詎被告己○○、戊○○
      於租約期滿後，拒絕返還系爭三筆土地，其中被告戊○○並將台北縣汐止市○○路○段二四六號一樓建物出租予被告丁○○作為檳榔攤生意使用，原告爰基
      於所有權以及租賃之法律關係，請求被告己○○、戊○○將坐落於系爭三筆土
      地上之台北縣汐止市○○路○段二四六號一、二樓建物（下稱：系爭建物一、
      二樓）如附圖所示斜線部分拆除，並將系爭三筆土地騰空，被告丁○○自系爭
      建物一樓遷出，再由被告共同將系爭三筆土地返還與原告。
（二）否認被告己○○、戊○○提出之租地造屋契約書為真正，且蘇添枝並非系爭三
      筆土地之前地主；原告未曾同意被告己○○、戊○○可以永久使用系爭三筆土
      地，調解書並非被告己○○、戊○○受到詐欺、脅迫所為之意思表示，被告己○○、戊○○不得依民法第九十二條主張撤銷所為之意思表示。
三、證據：台北縣汐止市調解委員會調解書、土地所有權狀、土地登記簿謄本、戶籍
          謄本、
乙、被告己○○、戊○○方面：
一、聲明：
（一）駁回原告之訴。
（二）若受不利之判決，願供擔保請准免為假執行。
二、陳述：
（一）系爭建物一、二樓早已蓋建於系爭三筆土地上，被告己○○、戊○○於六十六
      年合資向前手購買系爭建物一、二樓時，業與地主蘇添枝簽立土地租賃契約，
      約定永久承租，不意地主將系爭三筆土地移轉出售予原告，是原告於買受時早
      知系爭三筆土地上有系爭建物一、二樓，依民法第四百二十五條規定，原告自
      應依法承受前地主出租人之地位，詎原告竟發函恫嚇被告己○○、戊○○，要
      求被告己○○、戊○○搬遷或繳納高額租金，經雙方調解而於調解委員會簽立
      調解書，惟當時協同調解人王澄鎰及原告均言，只要簽訂此調解書，被告己○○、戊○○即可繼續永久租賃土地，只是租金提高，且三年後換約，協商租金
      數額，被告己○○、戊○○年餘半百，教育程度低，無法識字讀句，對調解書
      之內容並不清楚，基於信賴調解書與原告所言為同一內容，才簽下調解書，故
      探究當事人之真意，雙方租賃契約應係永續存在，只是每三年調整租金數額，
      此觀諸系爭建物一、二樓並無三年後無法使用毀壞之情形即明，從而，原告提
      起本件請求，並非適法。
（二）又原告既告知被告己○○、戊○○三年後仍可續約，只是要調整租金，而為同
      意被告永久租賃系爭三筆土地之意思表示，並使被告誤以為調解書之內容即是
      被告可以永久租賃系爭三筆土地，因而簽下調解書，從而原告之上開行為顯有
      詐欺之故意，且已使被告陷於錯誤，即錯認調解書之內容與原告所言相同，並
      使被告為錯誤之意思表示（簽訂調解書），被告既係受原告詐欺而簽立調解書
      ，自得依民法第九十二條之規定，撤銷其意思表示，茲以答辯狀之送達為撤銷
      之意思表示，該調解書之意思表示既經撤銷，則雙方應回復適用被告己○○、
      戊○○與前地主蘇添枝簽訂之租賃契約，故被告己○○、戊○○仍為系爭建物
      一、二樓之承租人。
（三）如鈞院判決原告勝訴，懇請鈞院俯念被告己○○父子現住居系爭建物二樓，一
      時難覓棲身之所，而被告戊○○將系爭建物一樓出租他人使用，一時難以收回
      ，爰依民事訴訟法第三百九十六條第一項規定，宣告六個月以上之履行期，以
      利被告履行。
三、證據：提出租地造屋契約書、存證信函。
          聲請訊問證人王澄鎰。
丙、被告丁○○未於言詞辯論期日到場，亦未提出書狀作何聲明或陳述。
丁、本院依職權履勘現場，並囑託地政機關測量。
    理    由
一、本件被告丁○○未於言詞辯論期日到場，核無民事訴訟法第三百八十六條各款所
    列情形，爰依原告之聲請，由其一造辯論而為判決。
二、本件原告主張系爭三筆土地為原告所有，原告與被告己○○、戊○○曾於八十五
    年十二月間，至台北縣汐止市調解委員會聲請調解，調解結果原告所有之系爭三
    筆土地以及同地段五三九之二、五五九之一、五五九之三○等六筆土地，為被告
    己○○、戊○○越界建屋占用部分，原告同意出租予被告己○○、戊○○（實則
    被告己○○、戊○○所有系爭建物一、二樓建物僅占用系爭三筆土地如附圖所示
    斜線部分），每月租金三千元，租期自八十六年一月一日起，至八十八年十二月
    三十一日止，共計三年，並作成調解筆錄，詎被告己○○、戊○○於租約期滿後
    ，拒絕返還系爭三筆土地，其中被告戊○○並將系爭建物一樓出租予被告丁○○
    作為檳榔攤生意使用，原告爰基於所有權以及租賃之法律關係，請求被告己○○
    、戊○○將坐落於系爭三筆土地上之系爭建物一、二樓如附圖所示斜線部分拆除
    ，並將系爭三筆土地騰空，被告丁○○自系爭建物一樓遷出，再由被告共同將系
    爭三筆土地返還與原告等語。
三、被告己○○、戊○○則以系爭建物一、二樓早已蓋建於系爭三筆土地上，被告己○○、戊○○於六十六年合資向前手購買系爭建物一、二樓時，業與前地主蘇添
    枝簽立租地造屋契約書，約定永久承租，嗣地主將系爭三筆土地移轉出售予原告
    ，依民法第四百二十五條規定，原告自應承受前地主出租人之地位，詎原告竟發
    函恫嚇被告己○○、戊○○，要求被告己○○、戊○○搬遷或繳納高額租金，經
    雙方調解而於調解委員會簽立調解書，惟當時協同調解人王澄鎰及原告均言，只
    要簽訂調解書，被告己○○、戊○○即可繼續永久租賃土地，只是租金提高，且
    三年後須換約，協商租金數額，被告己○○、戊○○因年逾半百，教育程度低，
    無法識字讀句，對調解書之內容並不清楚，由於信賴調解書與原告所言為同一內
    容，因此才簽下調解書，故探究當事人之真意，雙方租賃契約應係永續存在，只
    是每三年須調整租金數額，此觀諸系爭建物一、二樓並無三年後無法使用毀壞之
    情形即明；且原告既告知被告己○○、戊○○三年後仍可續約，只是需要調整租
    金，而為同意被告己○○、戊○○永久租賃系爭三筆土地之意思表示，使被告己○○、戊○○誤以為調解書所載之內容即是同意被告己○○、戊○○可以永久租
    賃系爭三筆土地，因而簽下調解書，從而原告之上開行為顯有詐欺之故意，且已
    使被告陷於錯誤，亦即錯認調解書之內容與原告所言相同，並使被告為錯誤之意
    思表示而簽訂調解書，被告既係受原告詐欺而簽立調解書，自得依民法第九十二
    條之規定，撤銷其意思表示，茲以答辯狀之送達為撤銷之意思表示，該調解書之
    意思表示既經撤銷，則雙方應回復適用被告己○○、戊○○與前地主蘇添枝簽訂
    之租賃契約，故被告己○○、戊○○仍為系爭建物一、二樓所坐落土地之承租人
    ，是原告所為本件請求，並無依據等語，茲為抗辯。
四、原告主張其為系爭三筆土地之所有權人，而被告己○○、戊○○則為系爭建物一
    、二樓（為未辦保存登記之建物）之事實上處分權人，系爭建物一、二樓其中如
    附圖所示斜線部分，坐落於台北縣汐止市○○段保長坑小段五三九之五地號土地
    上面積二十五平方公尺，同上小段五五八之一一地號土地上面積十五平方公尺，
    以及同上小段五五九之二八地號土地上面積十平方公尺，原告於八十五年十二月
    四日與被告己○○、戊○○在台北縣汐止市調解委員會成立調解，原告同意將系
    爭三筆土地如附圖所示斜線部分出租予被告己○○、戊○○，雙方簽立之調解書
    並經本院民事庭核定等情，為被告所不爭執，且有原告提出之土地登記簿謄本及
    調解書可稽，並經本院至現場履勘，囑託地政事務所測量，制有複丈成果圖可憑
    ，復有台北縣汐止地政事務所八十九年十月二日八九北縣汐地二字第九九二六號
    函可證，自應認係真實。
五、關於原告請求被告己○○、戊○○拆屋還地部分：
    按所有人對於無權占有其所有物者，得請求返還之，對於妨害其所有權者，得請
    求除去之，民法第七百六十七條規定甚明。又按承租人於租賃關係終止後，應返
    還租賃物，同法第四百五十五條亦有明定。被告己○○、戊○○雖以前詞置辯，
    然均為原告所否認，經查：
（一）被告己○○、戊○○辯稱：渠等向前手購買系爭建物一、二樓時，業與前地主
      蘇添枝簽立租地造屋契約書，約定永久承租系爭三筆土地，嗣蘇添枝將系爭三
      筆土地出售轉讓予原告，因此原告依民法第四百二十五條之規定，應繼受出租
      人之地位等語，為原告所否認，並陳稱：蘇添枝並非系爭三筆土地之前地主，
      且被告己○○、戊○○所提出之租地造屋契約書並非真正等語。被告己○○、
      戊○○並未舉證證明蘇添枝為系爭三筆土地之前地主，空言抗辯，已乏依據；
      且按私文書應由舉證人證其真正，民事訴訟法第三百五十七條前段明文規定，
      則被告己○○、戊○○就其所提出之上開私文書之真正，自應負舉證責任，惟
      渠二人迄未就此舉證以實其說，是此部分之抗辯，亦不足採信。因此，被告己○○、戊○○辯稱：原告依民法第四百二十五條之規定，應繼受前地主蘇添枝
      與被告己○○、戊○○所簽訂租賃契約云云，即屬無據。
（二）又查，證人即協同調解人王澄鎰證稱：「作調解筆錄時，我當時在場，兩造同
      意系爭土地先約定租期三年。」、「當時兩造先約定三年租期，至於三年以後
      租期及租金約定，等三年期滿後再談。」、「（問：當時兩造是否有約定三年
      期滿一定繼續續租給被告？）並無這樣講，當時是說三年期滿之後再談，並無
      說三年期滿一定要租給被告，或一定不要租給被告。」等語（詳見八十九年十
      一月八日言詞辯論筆錄），足見被告己○○、戊○○辯稱：簽立調解書時，原
      告告知被告己○○、戊○○，三年後仍可續約，只是需要調整租金，而為同意
      被告己○○、戊○○永久租賃系爭三筆土地之意思表示，可見兩造就永久承租
      系爭三筆土地已有合意云云，洵無足採。至系爭建物一、二樓有無在三年租期
      內發生無法使用之毀損情形？被告己○○、戊○○是否於承租系爭三筆土地期
      間仍有修繕房屋之行為？均與上開認定無涉，附此敘明。
（三）又按被詐欺而為意思表示者，依民法第九十二條第一項之規定，表意人固得撤
      銷其意思表示，惟主張被詐欺而為表示之當事人，應就此項事實負舉證之責任
      ，最高法院四十四年度台上字第七五號判例參照。查被告己○○、戊○○就渠
      二人簽立調解書時，原告曾告知被告己○○、戊○○，三年後仍可續約，只是
      需要調整租金，而為同意被告己○○、戊○○永久租賃系爭三筆土地之意思表
      示等事實，既未能舉證證明，已如上開認定，且調解書之內容對於租賃標的物
      、租期、租金均明文約定甚為清楚，並無隻字片語提及永久承租之意思，此外
      ，被告己○○、戊○○復未證明如何受原告詐欺而為意思表示，參照上開判例
      意旨，被告己○○、戊○○任意以渠二人誤以為調解書所載之內容即如原告所
      言，同意被告己○○、戊○○可以永久租賃系爭三筆土地，而簽下調解書，主
      張原告之行為有詐欺之故意，且已使被告陷於錯誤，並使被告為錯誤之意思表
      示而簽訂調解書，茲依民法第九十二條之規定，撤銷其意思表示等語置辯，亦
      無依據。
    從而，被告己○○、戊○○擁有事實上處分權之系爭建物一、二樓迄仍坐落於原
    告所有之系爭三筆土地如附圖所示斜線部分，占有使用系爭三筆土地，且無任何
    占用之合法權源，應堪認定，則原告依上開法條之規定，請求被告己○○、戊○○將無權占用系爭三筆土地之系爭建物一、二樓如附圖所示斜線部分拆除，並返
    還土地予原告，自屬依法有據，應予准許。
六、關於原告請求被告丁○○遷出系爭建物一樓，並返還土地部分：
    按當事人對於他造主張之事實，於言詞辯論時不爭執者，視同自認，民事訴訟法
    第二百八十條第一項前段定有明文，而同條第三項前段復規定，當事人對於他造
    主張之事實，已於相當時期受合法之通知，而於言詞辯論期日不到場，亦未提出
    準備書狀爭執者，準用上開第一項之規定。經查，本件原告主張被告戊○○將系
    爭建物一樓出租予被告丁○○作為檳榔攤生意使用之事實，被告丁○○已於八十
    九年十一月十三日收受起訴狀以及合法通知，有送達證書在卷足憑，被告丁○○
    未於八十九年十一月二十七日之言詞辯論期日到場，亦未提出任何書狀爭執，參
    諸上開條文規定，應視同被告丁○○自認，而系爭建物一樓確由被告戊○○出租
    他人作為檳榔攤使用一節，並據被告戊○○自陳在卷，且經本院現場勘驗明確，
    因認原告之上開主張為真實。被告丁○○占用系爭建物一樓如附圖所示斜線部分
    ，對於原告之土地所有權自有妨害，則原告基於民法第七百六十七條之規定，訴
    請被告丁○○自系爭建物一樓其中占用系爭三筆土地如附圖所示斜線部分遷出，
    並將占用之土地返還原告，自亦有據，應予准許。
七、被告己○○、戊○○於六十六年間合資購得系爭建物一、二樓後，約定由被告己○○使用二樓部分，被告戊○○使用一樓部分，被告己○○現仍居住於系爭建物
    二樓，至系爭建物一樓部分則由被告戊○○出租與被告丁○○作為經營檳榔攤使
    用等情，均為原告所不爭執，從而，要求被告己○○立即拆除長期賴以居住之建
    物部分，實不無困難，雖系爭建物一樓部分非為被告戊○○賴以居住使用，惟系
    爭建物一、二樓事實上無從僅先拆除一樓，而保留二樓部分，因此，本院斟酌上
    開一切情形，爰依民事訴訟法第三百九十六條第一項之規定，酌定判決主文第一
    項之履行期間為四個月。
八、原告與被告己○○、戊○○陳明願供擔保，請准宣告假執行及免為假執行，經核
    並無不合，爰分別酌定相當之擔保金額宣告之。
九、本件判決之基礎已臻明確，兩造其餘攻擊防禦方法及主張舉證，於判決結果不生
    影響，無一一審究之必要，附此敘明。
十、據上論結，本件原告之訴為有理由，依民事訴訟法第三百八十五條第一項前段、
    第七十八條、第八十五條第一項、第三百九十六條第一項、第三百九十條第二項
    、第三百九十二條，判決如主文。
中      華      民      國    八十九    年    十二    月      十三      日
                                        臺灣士林地方法院民事第一庭
~B法      官  蔡文育
右為正本係照原本作成。
如對本判決上訴須於判決送達後二十日內向本院提出上訴狀。
中      華      民      國    八十九    年    十二    月      十六      日
~B法院書記官  黃瑞華


司法院資訊處製作；財團法人民間司法改革基金會備份。
